【裁判字號】    88,勞上,62
【裁判日期】    890425
【裁判案由】    給付退休金
【裁判全文】
臺灣高等法院民事判決  八十八年度勞上字第六十二號
      上  訴  人  中壢魚市場股份有限公司
      法定代理人  張昌財
      訴訟代理人  邱永祥律師
                  孫則芳律師
      被  上訴人  甲○○      .
      訴訟代理人  郭蕙蘭律師
右當事人間請求給付退休金事件，上訴人對於中華民國八十八年九月二十日臺灣桃園
地方法院八十八年度勞訴字第七號第一審判決，提起上訴，本院判決如左：
    主    文
上訴駁回。
第二審訴訟費用由上訴人負擔。
    事    實
甲、上訴人方面：
一、聲明：
  (一)原判決廢棄。
  (二)被上訴人於第一審之訴及假執行之聲請均駁回。
  (三)第一、二審訴訟費用由被上訴人負擔。
二、陳述：除與原判決記載相同者，茲引用之外，補陳略稱：
  (一)被上訴人不法之事實，不僅經原審查證屬實，且被上訴人於臺灣桃園地方法院檢
    察署刑事案件中已坦承不諱。
  (二)上訴人係因相關債權證明文件為被上訴人所隱匿，致遲遲無法對彼等提出訴訟上
    之請求，造成上訴人二百六十七萬餘元之呆帳，係被上訴人所致，故上訴人就此
    自有損害，且上訴人亦得以上開債權主張抵銷。
  (三)上訴人公司係由桃園縣中壢市公所及中壢區漁會所合資設立，是上訴人公司之股
    東全係法人，且以中壢市公所所佔股份已達百分之五十一之情形觀之，上訴人公
    司應屬公營事業，故證人江良治及林清輝均為公務員，彼等對於上訴公司事務所
    為證言，且較一般受雇人就雇用人之事務所為證言為持平可採，再者，以彼等之
    職務言，並未含貨款之催收，則彼等自無可能因懼怕上訴人追究怠於催收貨款之
    責，而為偏頗上訴人故為不實之證言。又被上訴人雖未簽名於前開董、監會議記
    錄，然就其確曾出席當日會議之事實並不否認，故被上訴人對於上訴人公司董、
    監事所作成暫緩發放退休金之決議，自無不知之理。
  (四)被上訴人於其請假住院前，即已故意違背其職務，對於積欠貨款之詹嵩梧，未依
    規定停止其交易及追償其欠款，而任令其繼續進場交易，更將詹嵩梧所交易之帳
    款，記載於編號第二十四號「順」之帳下以掩人耳目，此有被上訴人親自所製作
    之日計表及計價單可稽，再者，被上訴人請假之期間雖自八十一年十二月三日起
    至八十二年一月十七日止達一月餘，然其實際住院之期間係自八十一年十二月三
    日起至同月十四日止僅為十二日，其餘之時間被上訴人均在家靜養，黃春火雖名
    為代理主任，然其實際代理者僅為被上訴人所兼之拍賣員職務，而有關日計表應
    如何製作及何人應予停止交易，均係由被上訴人於其住院及在家靜養期間，直接
    指示劉奕勳辦理製作。況依被上訴人銷假上班後所製作之日計表所載，詹嵩梧僅
    積欠上訴人九十八萬三千三百七十八元，其金額較被上訴人住院前尚減少四十餘
    萬元，至被上訴人離職時，僅詹嵩梧一人即積欠上訴人二百五十二萬餘元如此鉅
    額貨款，是上開貨款全係被上訴人故意違背職務所致，而與其住院期間之代理主
    任黃春火完全無涉。
三、證據：除援用第一審所提證據外，補提臺灣桃園地方法院檢察署八十八年度偵字
    第一二０九八號起訴書、公司設立登記事項卡乙份、日計表三紙、日計表及計價
    單影本十紙、簽到簿二紙、診斷證明書等影本為證。
乙、被上訴人方面：
一、聲明：：
  (一)駁回上訴。
  (二)第二審訴訟費用由上訴人負擔。
二、陳述：除與原判決記載相同者，茲引用之外，補陳略稱：
  (一)桃園縣政府及台灣省農林廳漁業局，要求桃園縣政府對未清理之貨款追查權責，
    再桃園縣政府八十八年六月二十二日八八府農銷字第一三○五八八號函，更足認
    桃園縣政府僅認未收魚貨款之處理態度為「依法訴追」，並未否定被上訴人退休
    金之申請。
  (二)被上訴人並無同意承擔第三人之債務亦無與上訴人為附條件退休（即緩期給付之
    協議）。
  1.黃春火等人固證稱八十四年十月十七日被上訴人亦有參與會議，然被上訴人並未
    與上訴人有此協議，被上訴人更不知有此會議紀錄存在，縱上訴人事後作成該次
    會議紀錄，上訴人亦未要求被上訴人於紀錄內簽名，即已不知從何而來之書面紀
    錄，又如何能證明被上訴人確已同意而兩造確有此一協議？
  2.被上訴人從未為債務承擔之意思表示。
  3.上訴人所提出之證據中，書面未有被上訴人之簽名，所舉證人又與伊有利害關係
  ，顯然舉證有未盡之處。
  (三)上訴人不得援侵權行為債權作為抵銷抗辯之請求權基礎。
三、證據：除援用第一審所提證據外，補提最高法院四十三年台上字第七五二號判例
    、最高法院六十五年台上字第二一六四號判例等影本為證。
    理    由
一、本件被上訴人主張：被上訴人於五十八年四月起受雇於上訴人公司，於八十一年
    十月間真除為總經理，上訴人公司係屬三等漁市場，依市場人員職務區分表附註
    一：「市場之經營主體為公司組織者，其市場主任由公司之總經理任之。」所示
    ，被上訴人除為上訴人公司之總經理並兼漁市場「主任」。嗣被上訴人於八十四
    年三月間正式以十級三階之職務向上訴人公司董事會提出退休申請，業經上訴人
    公司董事會依農產品批發市場管理辦法第四十一條第一項第二款、第四十三條等
    規定，正式審查通過退休日為八十四年六月三十日，退休金額為一百五十八萬六
    千八百一十三元，並經桃園縣政府農業局運銷科以八十四年府農銷字第一三０九
    三九號函文核准，報由台灣省政府農林廳漁業局備查在案，然上訴人公司遲未將
    上揭退休金給付被上訴人，迭經催討皆置之不理，為此提起本訴等情。
二、上訴人則以：被上訴人擔任上訴人公司之總經理兼業務課長多年，依上訴人公司
    相關作業規定，被上訴人本應於接到出納室所列名單後，進行停止交易及催繳工
    作，乃被上訴人竟於任職期間就此均未加聞問，顯與積欠鉅額貨款之承銷人有勾
    結之嫌，致上訴人公司發生魚貨款四百七十三萬餘元尚未收取之情事，關於上開
    未收貨款，上訴人除已對被上訴人提出告訴以追究其刑事責任外，更命被上訴人
    之繼任者即訴外人黃春火努力追償，然迄今仍餘二百六十六萬餘元之魚貨款無法
    追回，且因被上訴人隱匿相關債權證明文件，致上訴人無法追償上開魚貨款，依
    侵權行為之法則，被上訴人就上開上訴人無法收回之二百六十六萬餘元之貨款，
    對於上訴人應負賠償之責，而以上開債權抵銷被上訴人所能領取之一百五十八萬
    餘元之退休金，被上訴人尚積欠上訴人一百餘萬元。另被上訴人於八十四年十月
    十七日被上訴人第八十三次董監事聯席會議中，對於其離職前所未收取之魚貨款
    ，向上訴人承諾於上開魚貨款未清償前不領取退休金，嗣後上訴人公司之董、監
    事即依被上訴人之承諾，作成上開魚貨款未清償前，上訴人應領之退休金暫緩發
    放辦理之決議，因之，此乃為兩造對於退休金清償期之協議。故依兩造協議於上
    開二百六十萬餘元之款項未收回前，上訴人亦無給付退休金予被上訴人之義務等
    語，資為抗辯。
三、查被上訴人主張其於五十八年四月起受雇於上訴人公司，於八十一年十月間真除
    為總經理，依市場人員職務區分表附註一所定，被上訴人除為上訴人公司之總經
    理外，亦為漁市場「主任」。嗣被上訴人於八十四年三月間正式以十級三階之職
    務向上訴人提出退休申請，經上訴人准許並核定被上訴人所得請領之退休金應為
    一百五十八萬六千八百一十三元（計算方式為40300×1．5×26．25＝0000000元
    ），業經上訴人之董事會正式審查通過，並經桃園縣政府農業局運銷科以八十四
    年府農銷字第一三○九三九號函文核准，再報由台灣省政府農林廳漁業局備查在
    案，然上訴人遲未將上揭退休金給付被上訴人等語，業據其提出市場人員職務區
    分表、改任換敘表及任免經過考績考核單、離職證明書為證（見原審卷第六至九
    頁），上訴人對前述被上訴人申請退休之服務年資、退休前薪資及退休金之金額
    並不爭執，是被上訴人此部分所為之主張，堪信為真實。惟上訴人抗辯稱上訴人
    將被上訴人之申請退休乙案向主管機關桃園縣政府呈報，經桃園縣政府核准，桃
    園縣政府並再向台灣省政府農林廳漁業局呈報，然於此期間被上訴人因遲遲無法
    交出其掌管之業務文件，且經上訴人徹查於被上訴人任職期間尚有總數四百餘萬
    元之貨款未追償，漁業局於八十四年六月二十九日發函令上訴人及桃園縣政府：
    被上訴人任期中，尚有多筆應收魚貨款未清理，應請桃園縣政府追查權責，並督
    導被上訴人移交前限期清償歸墊云云，固據其提出中壢魚市場承銷入賬款日計表
    、切結書、桃園縣政府農業局運銷科八十四年府農銷字第一三○九三九號函、台
    灣省政府農林廳漁業局八十四年六月二十九日漁四字第二四二二四號函為證（見
    原審卷第二五至二六頁、三九頁、二九頁），惟查前開桃園縣政府八十四年府農
    銷字第一三○九三九號函之主旨中僅表示：「貴公司所報主任甲○○退休金給付
    案，既提經該公司第八十次董事會審議通過在案准予備查。」，前開台灣省政府
    農林廳漁業局八十四年六月二十九日漁四字第二四二二四號函之主旨中亦僅表示
    ：「貴轄中壢魚市場股份有限公司主任甲○○退休金給付案，本局意見復如說明
    二，請查照。」而說明二表示：「本該公司主任甲○○擬自本（八十四）年七月
    一日退休，惟其任期中，尚有多筆應收魚貨款等未清理，應請貴府追查權責，並
    督導其移交前限期清償歸墊。」，足認桃園縣政府及台灣省農林廳漁業局對於被
    上訴人之退休案並未有不予核准之表示，台灣省農林廳漁業局僅要求桃園縣政府
    對未清理之貨款追查權責，並督導被上訴人移交前限期清償歸墊耳，參以卷附桃
    園縣政府八十八年六月二十二日八八府農銷字第一三○五八八號函，對於被上訴
    人在任內魚貨款催收責任歸屬之意見說明係：「‧‧三、本案應請甲○○先生及
    中壢魚市場股份有限公司，將怠於催收魚貨款而使公司蒙受損失之貨款，釐清責
    任歸屬送該公司董事會審議金額確定後，向債務人催討，如無法解決請依法訴追
    ，並依法院判決辦理。」，更足認桃園縣政府僅認對未收魚貨款之處理態度為「
    依法訴追」，並未否定被上訴人退休案之申請，是上訴人就此所為之抗辯，即無
    可採。
四、上訴人另抗辯稱被上訴人於八十四年十月十七日上訴人公司第八十三次董監事聯
    席會議中，對於其離職前所未收取之魚貨款，向上訴人承諾於上開魚貨款未清償
    前不領取退休金，嗣後上訴人公司之董、監事即依被上訴人之承諾，作成上開魚
    貨款未清償前，被上訴人應領之退休金暫緩發放辦理之決議，故兩造對於被上訴
    人之退休金債權有緩期清償之協議，就被上訴人任內承銷人所積欠之魚貨款未受
    清償前，被上訴人應不得向上訴人請求給付退休金云云，固據其提出台灣桃園地
    方法院檢察署檢察官八十七年度偵字第四六九九號不起訴處分書、中壢魚市場股
    份有限公司第八十次、第八十二次、第八十三次、第八十四次、第九十一次、第
    九十五次董事監察人會紀錄、八十五年六月二十一日臨時董事監察人會紀錄（見
    原審卷第二十七至二十八頁、三十六至四十六頁、一二四至一三九頁、一一四至
    一一六頁），並舉證人林清輝、江良治為證，惟為被上訴人所否認。經查上訴人
    所指之歷次董事、監察人會議，僅有八十四年十月十七日之第八十三次會議討論
    事項第三點中決議於貨款未清楚前，被上訴人之退休金暫緩發放之記錄，此有各
    該次之會議紀錄附卷可稽。而八十年十月十七日第八十三次會議之出席人中，並
    無被上訴人之簽名，雖證人即上訴人現任業務課長亦即該次會議之紀錄江良治證
    稱：「．．．被上訴人也有參加（指該次會議），我們問他錢沒辦法賠，扣押他
    的退休金，原告本身也有同意。」，證人即上訴人之股東亦即該次會議參加人之
    一之林清輝亦為相同意旨之證述，然此為被上訴人所否認，並稱該次會議被上訴
    人雖有參加，惟不同意上訴人緩期給付之表示，故兩造間未有此協議等語（見原
    審卷八十八年七月二十六日言詞辯論筆錄）。按當事人主張有利於己之事實者，
    就其事實有舉證之責任，民事訴訟法第二百七十七條定有明文。緩期給付之約定
    係對被上訴人不利而對上訴人有利之事實，上訴人為此主張，揆諸前揭法律規定
    ，當盡舉證之責任，然上訴人所提出之證據董監事會議紀錄，係上訴人內部之決
    議，書面又未有被上訴人之簽名，前述證人又為上訴人公司之職員或股東，與上
    訴人有利害關係，證明力均嫌薄弱，尚難依其證言遽認兩造間就系爭退休金有緩
    期給付之約定，是上訴人就此所為之抗辯，仍無可採。
五、上訴人再辯稱：迄今仍餘二百六十七萬餘元之魚貨款無法追回，依侵權行為之法
    則，被上訴人應負賠償之責，並主張以該損害賠償債權與被上訴人所應領取之一
    百五十八萬餘元之退休金為抵銷云云，惟查公務人員退休法第十四條規定：「請
    領退休金之權利，不得扣押、讓與或供擔保」；而勞工退休時，應由雇主發給退
    休金，為勞動基準法第五十五條所明定，該項退休金之債權債務關係發生於勞工
    退休之時，並存在於勞工與雇主之間。故勞動基準法第五十六條第一項另規定：
    「本法施行後，雇主應按月提撥勞工退休準備金，專戶存儲，並不得作為讓與、
    扣押、抵銷或擔保。．．．」；同法第八十四條規定：「公務員兼具勞工身分者
    ，其有關任（派）免、薪資、獎懲、退休、撫卹及保險（含職業災害）等事項，
    應適用公務員法令之規定。但其他所定勞動條件優於本法規定者，從其規定。」
    ；第五十九條前段規定：「勞工因遭遇職業災害而致死亡、殘廢、傷害或疾病時
    ，雇主應依．．．規定予以補償。」；第六十一條第二項規定：「受領補償之權
    利，不因勞工之離職而受影響，且不得讓與、抵銷、扣押或擔保。」，觀之前開
    規定，一再揭示退休金（補償金）不得扣押、抵銷或供擔保，以保障退休人員之
    權益。查上訴人公司人員之任免、薪給、退休等事項，係依農產品市場交易法第
    四十一條規定所訂定之農產品批發市場管理辦法為依據。依該辦法第一條第二項
    規定：「農產品批發市場人事、財務及業務之管理，依本辦法之規定。本辦法未
    規定者，依其他法令之規定。」；第三十九條規定：「市場應在用人費中，提撥
    準備金，專戶儲存，以備支付退休金、撫卹金及資遣費．．．。」；第四十一條
    規定：「市場人員退休依左列規定辦理：一職員年滿六十五歲、工員年滿六十歲
    、或心神喪失或身體殘廢不堪勝任工作者，命令退休。二在市場服務滿二十五年
    ，或職員年滿六十歲、工員年滿五十五歲，連續服務滿五年以上者，得申請退休
    。」；第四十三條規定：「市場人員之退休金、撫卹金、資遣費，以其在職最後
    月支薪額為計算基準，依服務市場年資，每滿一年按一個半月薪額數計發。但最
    高總數以四十五個月薪額為限。．．．」，是上訴人公司之人員依上開規定，得
    申請退休金，該項退休金之權利，該管理辦法雖未明定不得讓與、抵銷、扣押或
    擔保，惟依農產品批發市場管理辦法第二項末段規定「本辦法未規定者，依其他
    法令之規定。」，自應類推適用前揭規定，即不得讓與、抵銷、扣押或擔保，至
    為顯然。是故，上訴人主張以其因被上訴人侵權行為所生之債權，與被上訴人請
    求之退休金債務為抵銷之抗辯，自非可採。
六、上訴人又抗辯稱被上訴人任職上訴人之主任一職時，亦兼任業務課長，依上訴人
    公司相關作業規定，被上訴人本應於接到出納室所列積欠魚貨款之承銷人名單後
    ，對之進行停止交易及催繳工作，乃被上訴人竟於任職期間就此均未加聞問，亦
    置當時出納室職員宋政弘之連續十四紙請求被上訴人依規定處理之簽呈於不顧，
    致上訴人於被上訴人離職時尚有魚貨款四百七十三萬二千八百四十元尚未收取之
    情事，造成上訴人之損害，迄今仍餘二百六十七萬餘元之魚貨款無法追回，自應
    對上訴人負賠償之責云云，並提出承銷入賬款日計表、切結書各一份及簽呈十四
    紙為證（見原審卷第七十至八十四頁），惟查被上訴人請領退休金之權利，不得
    讓與、抵銷、扣押或擔保，是上訴人所主張因被上訴人侵權行為所生之債權是否
    成立及其金額多寡，既無再予審酌之必要。
七、綜上所述，本件被上訴人主張其於八十四年三月間，以十級三階之職務向上訴人
    公司董事會提出退休申請，業經上訴人公司董事會正式審查通過退休日為八十四
    年六月三十日，退休金額為一百五十八萬六千八百一十三元，並經桃園縣政府農
    業局運銷科以八十四年府農銷字第一三０九三九號函文核准，報由台灣省政府農
    林廳漁業局備查在案，為可採，上訴人所辯均為無可取。從而，被上訴人本於給
    付退休金之法律關係，請求上訴人給付退休金一百五十八萬六千八百一十三元，
    及自起訴狀繕本送達翌日即八十八年五月七日起，至清償日止，按週年利率百分
    之五計算之利息，為有理由，應予准許。是則原審判命上訴人如數給付，並依兩
    造之聲請，於供擔保後為准、免假執行之宣告，理由雖有不同，但結論並無二致
    ，仍應判予維持。上訴意旨指摘原判決不當，求予廢棄改判，為無理由，應予駁
    回其上訴。
八、本件事證已臻明確，兩造其餘攻擊防禦方法及證據資料，經審酌與判決之結果不
    生影響，爰不一一論述，附此敘明。
據上論結，本件上訴為無理由，依民事訴訟法第四百四十九條第二項、第七十八條，
判決如主文。
中      華      民      國    八十九    年      四      月    二十五    日
                                臺灣高等法院民事第十一庭
                                    審判長法  官  吳  景  源
                                          法  官  滕  允  潔
                                          法  官  連  正  義
右正本係照原本作成。
如不服本判決，應於收受送達後二十日內向本院提出上訴書狀，其未表明上訴理由者
，應於提出上訴後二十日內向本院補提理由書狀（均須按他造當事人之人數附繕本）
上訴時應提出委任律師或具有律師資格之人之委任狀；委任有律師資格者，另應附具
律師及格證書及釋明委任人與受任人有民事訴訟法第四百六十六條之一第一項但書或
第二項（詳附註）所定關係之釋明文書影本。
中      華      民      國    八十九    年      四      月    二十六    日
                                          書記官  張  永  中
附註：
民事訴訟法第四百六十六條之一（第一項、第二項）：
對於第二審判決上訴，上訴人應委任律師為訴訟代理人。但上訴人或其法定代理人具
有律師資格者，不在此限。
上訴人之配偶、三親等內之血親、二親等內之姻親，或上訴人為法人、中央或地方機
關時，其所屬專任人員具有律師資格並經法院認為適當者，亦得為第三審訴訟代理人
。


司法院資訊處製作；財團法人民間司法改革基金會備份。
